【裁判字號】    95,上訴,878
【裁判日期】    950713
【裁判案由】    違反藥事法等
【裁判全文】
臺灣高等法院刑事判決                 95年度上訴字第878號
    上  訴  人  臺灣桃園地方法院檢察署檢察官
    上  訴  人
    即  被  告  乙○○
                          5樓.
    選任辯護人  彭國良律師
    被      告  甲○○
上列上訴人因被告違反藥事法等案件，不服臺灣桃園地方法院94
年度訴字第485號，中華民國94年12月22日第一審判決（ 起訴案
號：臺灣桃園地方法院檢察署93年度偵字第14644號）， 提起上
訴，本院判決如下：
    主  文
原判決撤銷。
乙○○連續明知為禁藥而販賣，處有期徒刑肆月，如易科罰金，
以參佰元折算壹日，緩刑參年。
甲○○連續明知為禁藥而販賣，處有期徒刑捌月，緩刑肆年。
    事  實
一、乙○○自民國90年間起，擔任赫斯實業有限公司實際負責人
    ，經營醫藥品之販賣等業務，對於藥品須經主管機關行政院
    生署核發輸入許可證後始得販賣具有充分認識，明知VIAGRA
    膜衣錠藥品，係美商輝瑞產品公司（Pfizer Products Inc.
    ）所生產之藥品，且由美商輝瑞產品公司在國內之合法代理
    販售藥商為輝瑞大藥廠股份有限公司（下稱輝瑞大藥廠）取
    得輸入權，竟於不詳時地，向不詳姓名之人購入，未經行政
    院衛生署許可核發藥品輸入許可證，自不詳地點輸入，屬澳
    洲製VIAGRA膜衣錠藥品一批， 復基於販賣禁藥之概括犯意，
    於91年間中旬，先後3次，每次出售10盒，在臺北縣永和市
    某處，以每小盒新台幣（下同）250元之價格售予甲○○。
二、甲○○於91年間任職美時化學股份有限公司擔任業務主任，
    對於藥品須經主管機關行政院生署核發輸入許可證後始得販
    賣具有充分認識，明知VIAGRA膜衣錠藥品，係美商輝瑞產品
    公司（Pfizer Products Inc.）所生產之藥品，且由美商輝
    瑞產品公司在國內之合法代理販售藥商為輝瑞大藥廠股份有
    限公司（下稱輝瑞大藥廠）取得輸入權，明知其所持有包括
    購自前開乙○○處之威而鋼係屬禁藥， 竟自91年3月間某日
    起至93年7月7日止，連續在桃園縣桃園市○○街64號郭志立
    （業經原審判決有罪確定）所經營之必安西藥局內，以每顆
    150元之價格，出售予郭志立， 郭志立再以每顆300元至500
    元不等價格，先後轉售予不特定人。
三、嗣於93年7 月7 日，郭志立在上開必安西藥局，為臺灣桃園
    地方法院檢察署檢察官指揮法務部調查局桃園縣調查站（下
    稱桃園縣調查站）調查員查獲，並當場扣得上開購自甲○○
    之盒裝威而鋼禁藥15顆（其中7顆因鑑定滅失）、 散裝威而
    鋼禁藥7顆（其中3顆因鑑定滅失），及甲○○名片1張。
四、案經美商輝瑞產品公司訴由桃園縣調查站移送臺灣桃園地方
    法院檢察署檢察官偵查起訴。
    理  由
一、訊據被告乙○○固坦認於上開時、地，先後3次， 以每盒11
    40元之價格，出售威而鋼膜衣錠藥品予被告甲○○等情；被
    告甲○○供承於前揭時、地，將購自被告乙○○處之威而鋼
    膜衣錠藥品， 以每顆150元之價格出售予被告郭志立之事實
    不諱，惟均矢口否認有何違反藥事法之犯行。被告乙○○辯
    稱：因為被告甲○○跟伊調貨，所以伊就直接向設於台北市
    ○○○路4段的廉臣西藥房購買威而鋼， 再轉手賣給被告甲
    ○○，據伊瞭解，廉臣西藥房都是直接向輝瑞公司購買，因
    為伊與廉臣西藥房的老闆很熟，且伊也有確認過包裝，確定
    沒有問題云云；被告甲○○則以伊直接向被告乙○○拿藥品
    ，因為伊不是專業人員，所以就相信被告乙○○，買了之後
    伊就直接賣給被告郭志立，伊根本不知該些藥品係偽（禁）
    藥等語置辯，而被告甲○○之選任辯護人於原審則另辯稱：
    本件被告甲○○之犯罪時間係在91年間，經比較新舊法，自
    應適用93年修正前之藥事法規定處罰云云。惟查：
（一）按輝瑞大藥廠出具之鑑定聲明書及美商輝瑞產品公司出具
      之鑑定書各1份等書證， 係屬被告以外之人於審判外之書
      面陳述，經被告乙○○辯護人於本院審理時對前開書面證
      據表示無證據能力，經本院審酌前開書面陳述，係屬告訴
      人公司出具或所為之鑑定報告，並非客觀的第三者鑑定機
      構所為，況且告訴人與被告屬於訴訟上屬對立關係，故本
      院審認結果，認此鑑定做成過程尚有未當之處，難認具有
      證據能力，合先敘明。
（二）上揭事實業據證人即原同案被告郭志立於本院審理中就被
      告甲○○明知為威而剛禁藥， 而自91年3月間某日起至93
      年7月7日止，連續在上址必安西藥局， 以每顆150元之價
      格，多次出售予郭志立等情結證述甚詳在卷（見原審94年
      4月20日審判筆錄）， 且經證人即輝瑞大藥廠法務處長蔡
      德揚於原審審理中就威而剛藥品出售予藥局之一般交易價
      格為每顆350元等節結證明確在卷（見原審94年5月16日審
      判筆錄）。並有上開盒裝威而鋼禁藥15顆、散裝威而鋼禁
      藥7顆，及包裝盒4個藥品說明書2份扣案可佐。
（三）雖證人即告訴人公司職員張聖和於本院審判時到庭結證稱
      ：輝瑞原廠在台灣銷售的一定有中文標示，本件扣案的威
      而鋼都是英文標示，一定不是在台灣銷售的真品，台灣販
      售的藥品說明書（仿單）一定是中文，本件扣案的是英文
      ，又扣案藥錠顏色較深，藥錠外觀有拋光現象，比較平整
      ，至於鑑定成份一定要儀器鑑定等語，及證人即輝瑞大藥
      廠法務處長蔡德揚於原審審理中就如何判斷本案扣案藥物
      屬偽藥等節結證在卷（見原審94年5月16日審判筆錄） ，
      惟查以本件扣案藥品係屬偽藥或禁藥，證人蔡德揚於原審
      做證時亦無法確實肯認（見上開同日審判筆錄），而依扣
      案的藥品包裝所載，其製造地係來自澳洲，且其說明書均
      屬英文內容，如屬來自國外的真品，藥品在包裝、形狀、
      顏色上當與台灣所販售的未必相同，尚不能依其藥品的包
      裝、形狀、顏色上不同，即認定係屬偽藥，本件既無積極
      證據證明藥品成份與真品不同，依「罪疑惟輕」原則，應
      認屬「禁藥」。
（四）被告乙○○雖辯稱：伊出賣予被告甲○○之威而剛，均以
      每盒1140元之價格購自上開廉臣西藥房，而該西藥房都是
      直接向輝瑞公司購買，且伊也有確認過包裝，確定沒有問
      題云云，惟被告乙○○自始並無法提出其向上開廉臣西藥
      房購買系爭威而剛之證明資料，以供原審及本院查證，則
      其上開所辯已實遽採，況被告甲○○迭就伊多次出售予郭
      志立之威而剛，均係購自被告乙○○一節亦於原審及本院
      審判時陳稱屬實在卷，而證人郭志立於原審審理中就被告
      甲○○自91年3月間某日起， 即連續明知偽藥而販售予伊
      本人多次等情亦在結證明確。雖被告乙○○供稱是以每盒
      1140元之價格售予被告甲○○云云，惟此與被告甲○○歷
      次所供述內容已有不符，況且證人郭志立所陳，是以每顆
      150元向被告甲○○所購，四顆一盒裝亦僅600元，被告甲
      ○○豈有以低於進貨價格販售予他人之理，故被告乙○○
      上開所陳，顯係避重就輕之詞，所辯不足採信。
（五）被告甲○○雖辯稱：伊根本不知出售予郭志立之藥品係偽
      藥云云，然已與上開事證不符，況據證人郭志立上開所證
      ， 可知被告甲○○係以每顆150元之價格出售威而剛禁藥
      予郭志立，被告甲○○就此亦坦白承認，足見被告甲○○
      販售之價格，顯與前述證人所言一般交易價格相距甚遠，
      且被告甲○○於警詢中陳稱：（問：經歷及現職？）我退
      伍後曾先後從事銷售健康食品、藥品方面的工作，於89年
      進入「美時化學製藥股份有限公司」擔任業務主任，於92
      年5月30日離職等語在卷， 是認被告甲○○對各類西藥應
      有深切之認識，則其對其所販售予郭志立扣案之威而鋼藥
      品係以非正常合法管道取得復外包裝均無衛生署核准之輸
      入字號，係屬威而鋼禁藥一節，自難諉稱不知。所辯核屬
      臨訟卸責之詞，亦無足取。
（六）至被告甲○○之選任辯護人固另辯稱：本件被告甲○○之
      犯罪時間係在91年間，經比較新舊法，應適用93年修正前
      之藥事法規定處罰云云。 惟按藥事法雖業經總統於93年4
      月21日以華總一義字第09300074821 號令修正公布，而被
      告甲○○本件所涉販賣禁藥犯行，因其最後為販賣行為之
      時為93年7月7日，係屬上開藥事法修正公布施行日後，是
      就被告甲○○本件所涉販賣禁藥犯行，自當適用修正後藥
      事法第83條第1項之規定，不生比較新舊法之問題， 被告
      甲○○之選任辯護人原審上開所指尚於法未合，要難採取
      。
（七）綜上所述，被告乙○○等2人上開所辯各節，均不足採 。
      本件事證明確，其等2人上揭犯行足可認定，均應依法論
      科。
三、法律適用之比較：修正後刑法第2條第1項規定：「行為後法
    律有變更者，適用行為時之法律。但行為後之法律有利於行
    為人者，適用最有利於行為人之法律」。被告乙○○為事實
    欄所示犯行後， 藥事法業經總統於93年4月21日以華總一義
    字第09300074821號令修正公布，修正前藥事法第83條第1項
    規定：「明知為偽藥或禁藥，而販賣、供應、調劑、運送、
    寄藏、牙保、轉讓或意圖販賣而陳列者，處五年以下有期徒
    刑，得併科新台幣十萬元以下罰金。」，修正後藥事法第83
    條第1項則變更為「明知為偽藥或禁藥，而販賣、供應、 調
    劑、運送、寄藏、牙保、轉讓或意圖販賣而陳列者，處七年
    以下有期徒刑，得併科新臺幣五百萬元以下罰金。」，比較
    修正前後之藥事法第83條規定，修正後之規定並未有利於被
    告乙○○，依前開規定，自應適用93年4月21日修正前（ 行
    為時）藥事法之規定。又被告行為後，刑法第56條、第41條
    第1項前段業於民國94年1月7日修正公布， 並於95年7月1日
    施行，其中刑法第56條連續犯之規定，業已刪除，則被告之
    犯行，因行為後新法業已刪除連續犯之規定，此刪除雖非犯
    罪構成要件之變更，但顯已影響行為人刑罰之法律效果，自
    屬法律有變更，依新法第2條第1項規定，比較新、舊法結果
    ，仍應適用較有利於被告之行為時法律即舊法論以連續犯（
    最高法院95年第8次刑事庭會議決議參照）。另修正前（ 行
    為時）刑法第41條第1項規定易科罰金， 得以一元以上三元
    以下折算壹日，又依受刑人行為時之易科罰金折算標準，修
    正前罰金罰鍰提高標準條例第2條前段（現已刪除）規定 ，
    就其原定數額提高為100倍折算1日，則本件行為時之易科罰
    金折算標準，至多以銀元300元折算1日，經折算為新臺幣後
    ，應以新臺幣900元折算為1日。 惟修正後刑法第41條第1項
    前段規定易科罰金，得以新臺幣一千元、二千元、三千元折
    算壹日，以舊法有利被告。經綜合比較結果， 本件以95年7
    月1日修正公布施行前之刑法規定， 較有利於受刑人。而依
    新增刑法施行法第1條之1規定，中華民國94年1月7日刑法修
    正施行後，刑法分則編所定罰金之貨幣單位為新臺幣；94年
    1月7日刑法修正時，刑法分則編未修正之條文定有罰金者，
    自94年1月7日刑法修正後，就其所定數額提高為30倍， 但7
    2年6月26日至94年1月7日新增或修正之條文，就其所定數額
    提高為3倍。修正後有關法定刑罰金數額之規定， 並無利於
    修正前之規定，附予敘明。
四、核被告乙○○所為， 係犯93年4月21日修正前藥事法第83條
    第1項之販賣禁藥罪，被告甲○○所為，則係犯93年4月21日
    修正後藥事法第83條第1項之販賣禁藥罪。 被告二人多次販
    賣禁藥行為，時間緊接，觸犯構成要件相同之罪，，顯均係
    基於概括犯意而為，均屬連續犯，應依修正前刑法第56條加
    重其刑。
五、原審予以被告論罪科刑，固非無據，惟查，被告等人所販賣
    的威而鋼，尚無積極證據證明係屬偽藥，應認屬販賣禁藥，
    原審認係販售偽藥應予論處，尚有未合，而被告既屬販賣禁
    藥，即無違反商標法及行使偽造文書之犯行，理由詳如後述
    ，原審併予論處罪行，亦屬未洽。又被告販賣禁藥，係屬連
    續犯，原審於理由中未予說明，亦屬疏漏，復對於扣案之禁
    藥威而鋼，原審依藥事法第79條第1項規定沒入銷燬之， 惟
    沒入銷燬係屬行政罰，並非刑罰，原審誤用法條對於扣案藥
    品宣告沒入銷燬，而未依刑法第三十八條第一項第二款規定
    沒收之，亦屬未洽。末查原審對於被告二人均予宣告緩刑，
    卻未於理由中論述緩刑宣告理由及時間，均有未洽。公訴人
    上訴意旨認被告犯後態度不佳，原審對被告二人均予宣告緩
    刑，尚有未合，及上訴人即被告上訴意旨仍執前詞，指摘原
    判決不當，均請求撤銷改判，雖均無理由，惟原判決既有上
    開可議之處，自應由本院予以撤銷改判。爰審酌被告乙○○
    、甲○○犯罪之動機、目的、手段、販賣禁藥次數、所得不
    多，及犯罪後態度等其他一切情狀，分別量處如主文所示之
    刑，並就被告乙○○部分諭知易科罰金之折算標準。公訴人
    於原審雖就被告乙○○、甲○○均具體求刑有期徒刑8月，
    然本院斟酌渠等各別之具體犯罪情節，認求刑部分尚各屬過
    重、過輕，爰於前開求刑範圍內，予以斟酌，而認應處以主
    文所示之刑度為妥適，併此敘明。末查被告二人前均未曾受
    有期徒刑以上刑宣告，有本院被告前案紀錄表各一份在卷可
    參，被告二人販賣禁藥次數及所多不得，危害尚非屬重大，
    本院認渠等經此偵審教訓，當知所警惕，無再犯之虞，認渠
    等所宣告之刑，以暫不執行為當，對被告乙○○諭知緩刑三
    年，被告甲○○諭知緩刑四年，以勵自新。至於扣案之盒裝
    威而鋼偽藥8顆（原1片3錠裝、3片4錠裝，共15顆，取樣7顆
    經送請鑑驗）及散裝威而鋼偽藥4顆（原7顆， 取樣3顆經送
    請鑑驗）、包裝盒2個（原4個，取樣2個鑑定） 及藥品說明
    書1份（原2份，取樣1份鑑定）、甲○○名片1張，因均屬同
    案被告郭志立所有（藥品部分已於郭志立判決中宣告沒收確
    定），自不得併予宣告沒收，附此敘明。
六、公訴意旨另認：被告乙○○、甲○○分別基於概括犯意，未
    經主管機關許可，乙○○自民國九十一年中旬起，在臺北縣
    永和市所營赫斯實業股份有限公司，以每盒新台幣（下同）
    一千一百四十元之價格，將從不明境外地區輸入，擅自在包
    裝外盒、內裝仿單及藥錠上使用美商輝瑞產品公司（下稱輝
    瑞公司）享有商標專用權之「威而鋼」、「ＶＩＡＧＲＡ」
    等商標，偽製而成之威而鋼藥品，出售予甲○○二次；甲○
    ○購入上開藥品後，自民國九十一年中旬起，在桃園縣桃園
    市○○街六四號郭志立所營必安西藥局內，以每顆一百五十
    元之價格，出售予郭志立多次；郭志立自八十九年間起，陸
    續將購自甲○○之上開藥品，在上開必安西藥局，以每顆三
    百元至五百元之價格，轉售予不特定人多次。因認被告另犯
    有商標法第八十二條之販賣仿冒商標商品罪嫌云云，惟查，
    被告二人所售賣的威而鋼係屬禁藥，理由已如上述，所販賣
    藥品既非屬偽藥，被告等即無販賣仿冒商標商品罪名可言，
    因公訴人認此部分與前開有罪部分有方法結果之裁判上一罪
    關係（本件適用修正前刑法），對此部分爰不另為無罪之諭
    知。
據上論斷，應依刑事訴訟法第369條第1項前段、第364條、第299
條第1項前段，93年4月21日修正前藥事法第83條第1項、93年4月
21日修正後藥事法第83條第1項，刑法第2條第1項、 修正前刑法
第11條前段、第56條、第41條第1項前段，現行刑法第74條第1款
，罰金罰鍰提高標準條例第1條前段、 修正前罰金罰鍰提高標準
條例第2條，判決如主文。
本案經檢察官周志榮到庭執行職務。
中    華    民    國    95    年    7    月    13    日
                  刑事第４庭    審判長法  官  蔡秀雄
                                      法  官  沈宜生
                                      法  官  周煙平
以上正本證明與原本無異。
如不服本判決，應於收受送達後十日內向本院提出上訴書狀，其
未敘述上訴之理由者並得於提起上訴後十日內向本院補提理由書
（均須按他造當事人之人數附繕本）。
                                      書記官  蕭麗珍
中    華    民    國    95    年    7     月    20    日
附錄：本案論罪科刑法條
93年4月21日修正前藥事法第83條第1項
明知為偽藥或禁藥，而販賣、供應、調劑、運送、寄藏、牙保、
轉讓或意圖販賣而陳列者，處5年以下有期徒刑，得併科新台幣
10萬元以下罰金。
93年4月21日修正後藥事法第83條第1項
明知為偽藥或禁藥，而販賣、供應、調劑、運送、寄藏、牙保、
轉讓或意圖販賣而陳列者，處7年以下有期徒刑，得併科新臺幣5
百萬元以下罰金。


司法院資訊處製作；財團法人民間司法改革基金會備份。
